【裁判字號】    92,重上更(一),241
【裁判日期】    921125
【裁判案由】    偽造文書
【裁判全文】
臺灣高等法院臺中分院刑事判決          民國九十二年度重上更(一)字第二四一號
    上  訴  人
    即  被  告  丁○○
    選任辯護人  蔡坤旺
                許曉怡
右上訴人因偽造文書案件，不服臺灣臺中地方法院八十八年度訴字第一○三四號，中
華民國八十九年九月六日第一審判決（起訴案號：臺灣臺中地方法院檢察署八十七年
度偵字第二三九七五號），提起上訴，經判決後，由最高法院發回更審，本院判決如
左：
    主      文
原判決撤銷。
丁○○共同行使偽造私文書，足以生損害於公眾及他人，處有期徒刑參月，如易科罰
金，以佰元折算壹日。
    事      實
一、丁○○明知大墩民主視聽股份有限公司（設臺中市西屯區○○○路福中八街七號
    ，下稱大墩視聽公司，民國八十六年六月六日申請更名為台昇民主視聽股份有限
    公司）於八十一年四月間籌設時，係由股東推舉賴茂州為第一任之董事長，而由
    丁○○任總經理，竟於八十一年四月二日與丙○○基於聯絡及行為分擔之犯意，
    在台中市大墩視聽公司，偽造由丁○○為主席，丙○○為紀錄，丁○○當選大墩
    視聽公司董事長之「大墩視聽公司董事會議事錄」，並以自己共同犯罪之意思事
    先同謀委託推由知情之甲○○（男三十八年十月二十四日出生、國民身分證號碼
    Ｚ000000000號，八十八年十二月三日死亡），於八十一年四月十三日
    向台灣省政府建設廳申請設立公司登記，而行使上開偽造八十一年四月二日下午
    二時選任丁○○為董事長之不實會議紀錄，使不知情之該管承辦人員登載於其職
    務上掌管公司設立登記事項卡之公文書，足以生損害於台灣省政府建設廳（現改
    制為經濟部中部辦室）對於公司設立登記管理之正確性及大墩視聽公司董事。
二、案經乙○○訴由臺灣臺中地方法院檢察署檢察官偵查起訴。
    理      由
一、訊據上訴人即被告丁○○（以下稱被告），固坦承大墩視聽公司確於八十一年四
    月間，以其為大墩視聽公司之董事長，向台灣省政府建設廳辦理公司設立登記之
    事實，惟矢口否認有何行使偽造私文書之犯行，並辯稱：其從未擔任大墩視聽公
    司之董事長，亦非該公司總經理，何以登記其為董事長，非其所知悉，該公司登
    記應是已死亡之記帳人員甲○○所知悉而辦理登記，純係甲○○疏失所造成。如
    有錯誤應由董事長賴茂州及總經理何錦茂負責。且大墩視聽公司於成立之初乃不
    合法又無制度之公司，公司登記過程錯誤百出，公司作業程序亦不嚴謹，又當初
    大墩視聽公司成立之目的在突破謀體之壟斷，經營過程中亦為虧損之公司，任何
    人擔任董事長只有責任、風險，並無利益。被告毫無犯罪之動機，發現登記錯誤
    ，即整頓公司內部組織及財務問題。告訴人乙○○告訴其甚多案件，均未成立，
    本件亦係濫告等語。
二、惟查：
（一）上開犯罪事實，業據告訴人乙○○於檢察官偵查中、原審法院及本院更審審理
      中指訴甚詳，並經證人王杰崇、何錦茂分別於檢察官偵訊中及原審審理時結證
      屬實，復有台灣省政府建設廳第三科八十八年四月二十日建三寅字第三六二六
      八○號函附大墩視聽公司之申請登記資料影本一份，及以被告為負責人之名義
      在台中巿第八信用合作社所開立之活期存款存摺、支票存款對帳簿等影本資料
      在卷可憑（見偵查卷四十頁），事證至為明確。茲依大墩視聽公司之董事即證
      人王杰崇於檢察官偵查中結稱「丁○○都是做總經理，開會有人提過（做董事
      長），但沒有結論」、「（提示八十一年四月二日公司董事會議事錄，是否有
      議事錄記載之事項及丁○○任董事長？）當時因是違法的，所以都是大家聚在
      一起講一講，都委託總經理丁○○辦理登記事項。當是口頭有說讓賴茂州任董
      事長」、「（第一任董事長登記為丁○○你是否知道？）不知道」各等語（見
      偵查卷二五、二六頁）。核與同為該公司之董事即證人何錦茂於原審法院結證
      稱「但選賴茂州為董事長，我是總經理」、「照理說應是我去辦理登記，但並
      非我去辦理的」、「丁○○當初應是業務經理」、「當天去開會所有股東均同
      意，但沒有投票，就自然的推舉賴茂洲為董事長」各等語情節相符（見原審卷
      五十頁）。則該選任被告為董事長之董事會議事錄內容，既與告訴人乙○○所
      提證八之資料不符，亦與上開證人何錦茂所證稱當時開會係選任賴茂州為董事
      長之結果相異，其後該大墩視聽公司變更為台昇民主視聽股份有限公司之董事
      名單內，且有被告為董事股份之登載，並參酌前揭以被告為負責人名義之存摺
      資料，及出具給會計師之委託書，足見被告對以其為董事長之申請登記，自應
      有所知悉，豈前嗣後經告訴人乙○○具狀告訴於偵審中諉稱不知情而卸責。況
      證人何錦茂於原審法院時且否認有上開申請登記之行為，而被告於檢察官偵查
      中及原審法院卻堅稱應係其所申請登記（見偵查卷五四頁，原審卷十三頁、五
      一頁），亦與常情有違，是被告辯稱該董事會議事錄非其所偽造，並委託知情
      之甲○○持以行使向主管機關辦理登記等語，顯難採信。至大墩視聽公司向前
      台灣省政府建設廳申請公司設立之八十一年四月十一日設立登記申請書上，尚
      有全體董事及監察人具名蓋章（見偵查卷第二十頁）。經查大墩視聽公司申請
      設立登記，係由甲○○辦理，事前並由甲○○至刻印舖購刻大墩視聽公司全體
      董事及藍察人之印章備用，前開設立登記申請書上全體董事及監察人印文，均
      係甲○○所蓋，並由其一手辦理設立登記等情，業經被告供明在卷；告訴人乙○○亦係董事之一，參據告訴人乙○○僅告訴被告偽造大墩視聽公司八十一年
      四月二日下午二時之董事會議事錄決議選任丁○○（即本案被告）為董事長（
      見偵查卷第二頁反面至第三頁正面告訴狀）。經查亦無積極證據足資佐證被告
      有偽造八十一年四月二日上午九時大墩視聽公司股東會議事錄及該公司設立登
      記申請書（見偵查卷第十八頁及第二十頁）。甲○○（男三十八年十月二十四
      日生，國民身分證統一編號Ｚ000000000號）確係於八十八年十二月
      三日死亡，有法務部戶役政連結作業系統一份附本更審卷第五三頁可憑，併予
      說明。
（二）又大墩視聽公司既於八十一年四月間以被告為董事長，委託大偉會計事務所記
      帳員甲○○依公司法之規定向主管機關台灣省政府建設廳申請大墩視聽公司之
      設立登記，有前開登記資料附卷可按，則大墩視聽公司即屬合法成立之公司，
      至為明確，被告另辯稱大墩視聽公司乃不合法之公司，其擔任董事長並無任何
      利益，絕無犯罪動機等語，礙難採取。且被告於原審就偵查卷四九頁「查核報
      告書」委託書印章之真正，並經承認，且供稱當時放在會計師處，其有委託大
      偉會計事務所，而不認識白春祥會計事務所等語在卷（見原審卷四四頁），復
      於本院前審八十九年十一月二日調查時供稱該印章係甲○○所代刻，他負責辦
      公司登記，大家都有同意等語，卻於本院前審八十九年十二月五日辯論庭改稱
      該委託書之印章非其所有，前後所供明顯不符，參以被告於檢察官偵查中所具
      答辯狀意旨，及被告於檢察官偵查中第一次應訊所供「書類實在」、「我擔任
      一任董事長，就是第一屆」、「賴茂州為董事長無訛」等語（見偵查卷三四、
      三八、三九頁），益見被告上開所辯其不知情，亦不知甲○○如何辦理申請登
      記等語，不足採取。又證人即白春祥會計師於本院前審八十九年十一月二十三
      日調查庭時證稱：我只係簽證，無法確認是否被告所委託，且未辦理本件申請
      登記等語，核與被告所辯該申請登記應係大偉會計事務所之記帳員甲○○所辦
      理之情節相符，是前開大墩視聽公司申請登記既非白春祥會計師所辦理，該上
      開證詞自難為被告有利之認定。至被告何因要取得其為大墩視聽公司董事長之
      身份，係屬另一問題，已無礙上開犯行之認定。再者，被告偽造前開大墩視聽
      公司之董事會議事錄，並委由知情之甲○○持以辦理登記而行使該偽造之私文
      書，自足以生損害於公司主管機關對於公司設立登記管理之正確性。故被告上
      開所為辯解，核係嗣後卸責之詞，均難採信，從而，本件事證明確，被告犯行
      洵堪認定。
三、核被告偽造前開當選大墩視聽公司董事長之「大墩視聽公司董事會議事錄」，並
    提出行使，所為係犯刑法第二百十六條、第二百十條之行使偽造私文書罪。又被
    告偽造私文書後復持以行使，其偽造之低度行為應為行使之高度行為所吸收，僅
    論以行使罪。查被告就偽造當選大墩視聽公司董事長之「大墩視聽公司董事會議
    事錄」部分與丙○○有犯意聯絡及行為分擔，皆為共同正犯。次查刑法第二百十
    四條所謂使公務員登載不實事項於公文罪，須一經他人之聲明或申報，公務員即
    有登載之義務，並依其所為聲明或申報予以登載，而屬不實之事項者，始足構成
    （參照最高法院七十三年台上字第一七一○號判例）。又九十年十一月十二日修
    正前之公司法第三百八十八條規定：「主管機關對於公司登記之申請，認為有違
    反法令或不合法定程式者，應令其改正，非俟改正合法後，不予登記。」；該條
    修正後之規定為：「主管機關對於公司登記之申請，認為有違反本法或不合法定
    程式者，應令其改正，非俟改正合法後，不予登記。」，惟查公司法第四百十九
    條第二項規定：「：：：如有冒濫或虛偽者，主管機關應通知公司限期申復，經
    派員檢查後得裁減或責令補足」者，係指同條第一項第四款（指以現金以外之財
    產抵綟股款者，其姓名及其財產之種類、數量、價格或估價之標準及公司核給之
    股數）及第五款（指應歸公司負擔之設立費用，及發起人得受報酬或特別利益之
    數額）之情形，並不包括同項其他各款情形在內；自亦不包括本件「大墩視聽公
    司董事會議事錄」。再參據經濟部七十六年六月三十日商字第三二○六四號函：
    公司法第三百八十八條規定：主管機關對於公司登記之申請，認有違反法令或不
    合法定程式者，應令其改正，非經改正合法後，不予登記，係指主管機關對於公
    司登記之申請，僅須就其所提出申請之登記事項，審核其所附申請書件，是否符
    合公司法有關規定為已足；登記之申請如符合法之規定者，自應予以核准」等語
    ，是被告推由知情之甲○○將偽造之「大墩視聽公司董事會議事錄」向改制前之
    台灣省政府建設廳不知情承辦公務員登載於其職務上掌管公司設立登記事項卡，
    依上開公司法等之規定，僅為形式審查而非實質之審查；被告此部分行為，係犯
    刑法第二百十四條使公務員登載不實事項於公文書罪。被告以自己共同犯罪之意
    思與知情之甲○○，事先同謀，而推由甲○○實施如事實欄所載犯罪行為，依司
    法院大法官會議五十四年七月二十八日釋字第一○九號解釋，均為共同正犯。又
    使不知情之該管承辦公務員登載於其職務上掌管公司設立登記事項卡之公文書，
    為間接正犯。又被告所犯上開二罪間，有方法結果之牽連關係，為牽連犯，應從
    一重之行使偽造私文書罪處斷。
四、原審法院認本件被告犯罪事證明確，予以論罪科刑，固非無見。惟查：(一)本件被
    告就偽造「大墩視聽公司董事會議事錄」部分與丙○○有犯意聯絡及行為之分擔
    ，為共同正犯，原審判決未明白認定並於事實欄內記載之，尚有欠合。(二)原審判
    決認為前開公司主管機關於大墩視聽公司申請設立登記時，係屬實質審查，從而
    認定被告之行為不構成刑法第二百十四條之使公務員登載不實事項於公文書罪，
    顯有適用法則不當之違誤。(三)次按刑法第四十一條原規定最重本刑為三年以下有
    期徒刑以下之刑之罪，而受六個月以下有期徒刑或拘役之宣告者，得易科罰金。
    惟該條文業經立法院三讀通過修正為最重本刑為五年以下有期徒刑以下之刑之罪
    ，而受六個月以下有期徒刑或拘役之宣告，得易科罰金，並經總統於九十年一月
    十日以日華總一義字第九○○○○○三八○○號公布施行，自九十年一月十二日
    起生效。本件被告所犯之罪其最重本刑為五年以下有期徒刑以下之刑之罪，原審
    判處被告有期徒刑五月，未及依修正後之刑法第四十一條第一項前段規定諭知易
    科罰金之折算標準，現即有可議。被告上訴意旨執前揭辯解否認犯罪指摘原審判
    決不當，雖無可採，惟原審判決，既有前開各點之可議，自應由本院將原審判決
    撤銷改判。爰審酌被告以偽造不實之董事會議事錄辦理公司登記，對於該公司股
    東及社會交易秩序自有不良影響，及其犯罪之動機、目的、手段、品行、智識程
    度、所生危害及犯罪後之態度等一切情狀，仍量處如主文所示之刑。並諭知易科
    罰金之折算標準。至丙○○犯罪部分，另由檢察官依法偵辦，併予敘明。
五、據上論結：應依刑事訴訟法第三百六十九條第一項前段、第三百六十四條、第二
    百九十九條第一項前段，刑法第二十八條、第二百十六條、第二百十條、第二百
    十四條、第五十五條、第二條第一項前段，修正後刑法第四十一條第一項前段、
    罰金罰鍰提高標準條例第一條前段、第二條，判決如主文。
本案經檢察官李榮鴻到庭執行職務。
中      華      民      國      九十二     年    十一     月   二十五   日
                                臺灣高等法院臺中分院刑事第一庭
                                      審判長法  官  陳  紀  綱
                                            法  官  陳  登  源
                                            法  官  方  艤  駐
右正本證明與原本無異。
如不服本判決應於收受送達後十日內向本院提出上訴書狀，其未敘述上訴之理由者並
得於提起上訴後十日內向本院補提理由書（均須按他造當事人之人數附繕本）。
                                            書記官  江  玉  萍
中      華      民      國      九十二     年    十一     月   二十六   日
附錄本案論罪科刑法條：
刑法第二百一十六條：
行使第二百十條至第二百十五條之文書者，依偽造、變造文書或登載不實事項或使登
載不實事項之規定處斷。
刑法第二百一十條：
偽造、變造私文書，足以生損害於公眾或他人者，處五年以下有期徒刑。
刑法第二百十四條：
明知為不實之事項，而使公務員登載於職務上所掌之公文書，足以生損害於公眾或他
人者，處三年以下有期徒刑、拘役或五百元以下罰金。
                                                                        Ｒ


司法院資訊處製作；財團法人民間司法改革基金會備份。
